---
title: "Particle Filter on R"
author: "辻　栄一"
date: "2017年12月6日"
output: html_document 
---

```{r setup, include=FALSE}
knitr::opts_chunk$set(echo = TRUE)

init.file.name <-paste(getwd(), "initialize.R", sep="/") 

source(init.file.name)

library(ggplot2)
library(dplyr)
library(tidyr)
```

## はじめに

このサイトを作ろうと思ったきっかけは、会社でやっていた統計関係のテーマを模索していたとき、
時系列データを扱う上で、粒子フィルタに興味をもったからです。
最初のきっかけは[予測に活かす統計モデリングの基本](https://www.amazon.co.jp/dp/B00MOYKGZY/ref=dp-kindle-redirect?_encoding=UTF8&btkr=1)
を読んだことでしょう。なにか、会社の収益関連の予測を出来ればいいなぁとか考えながら、統計関係の本を読み漁っていたときに会いました。

本の内容を紹介するとかいうと、やっぱり*ベイズの定理*あたりからやるべきなんでしょうが、
そういうのは、私がやらなくてもいい読み物がいっぱいあるわけです。

というわけで、私としてはこの本に書いてあるコードをRで書いてみたりしたいと考えています。
実は、例題くらいはRでやってもすぐ終わるのですが、多分実務という点では、
遅すぎるということになるのだとは思います。その辺の改良の話はまた別にやることにしましょう。

## 確率分布を粒子で表現する

もちろん、この表現でピンとくる人もいるわけですが、このへんからちょっと考えていけたらと思います。樋口本だと6章あたりまで飛びます。


### 乱数ってなんだろう

乱数について考えてみましょう。たとえば、「0から1の間で**乱数**を発生する」という話はよく聞きます。Excelでやろうと思えば簡単で

```
=RND()
```
とかかけば乱数を獲得できます。本稿ではExcelを使わないので、やりたい人は自分で試してみてください。

課題：0から1の範囲の乱数を10個生成して、その分布を見てみましょう

```{r}
set.seed(2896)

ens_10 <- runif(10, 0, 1)

show(ens_10)

```

数字を見ているだけでは、よくわからないので度数分布をみます。

```{r, echo=FALSE}

p <- ggplot()

p + geom_rug(data=data.frame(X=ens_10), aes(x=X)) +
  xlim(0, 1) +
  labs(
    x="数値"
  ) +
  geom_vline(xintercept = 0, linetype="dotted") +
  geom_vline(xintercept = 1, linetype="dotted")

```

なんか、ばらばらなので「乱数」っぽくていいですね。さて、もっと乱数の数を増やしてみましょう。

```{r}
N.rnd <- 100

ens_100 <- data.frame("x"=runif(N.rnd, 0, 1), y=1.0, gp="c_100")
ens_500 <- data.frame("x"=runif(500, 0, 1), y=0.9, gp="c_500")

rnd.ens <- rbind(ens_100, ens_500)

ggplot(rnd.ens, aes(x=x,y=y,group=gp)) +
  geom_point() +
  ylim(0.8,1) 
```

